臺灣高等法院刑事判決　　　　　　　 100年度上訴字第2994號
上　訴　人　台灣板橋地方法院檢察署檢察官
上　訴　人
即　被　告　黃俊傑
選任辯護人　陳建州律師
上列上訴人因被告妨害自由等案件，不服台灣板橋地方法院一０
０年度交易字第五三一號，中華民國一００年八月二十九日第一
審判決（起訴案號：台灣板橋地方法院檢察署一００年度調偵字
第二八三號），提起上訴，本院判決如下：
    主  文
原判決關於剝奪他人行動自由罪部分撤銷。
黃俊傑犯剝奪他人行動自由罪，處有期徒刑陸月，如易科罰金，
以新台幣壹仟元折算壹日。
其他上訴駁回。
    事  實
一、黃俊傑明知服用酒類不能安全駕駛動力交通工具者，不得駕
    駛，而於民國九十九年十一月十三日凌晨一時許前某時，在
    臺北縣樹林市（改制為新北市樹林區○○○街居住處（地址
    不詳）飲酒後，已達不能安全駕駛動力交通工具之狀態；仍
    因與陳嘉涵間感情問題，心生不滿，於同日凌晨一時許，駕
    駛車牌號碼六二０－ＥＧＱ號重型機車，前往臺北縣樹林市
    ○○街三八號二樓陳嘉涵住處，適於該址前遇陳嘉涵與其母
    林秀梅。黃俊傑為將陳嘉涵帶往他處談判，竟基於傷害及妨
    害自由之故意，勒住陳嘉涵頸部，並抓住其頭髮將之拖行在
    地，林秀梅見狀上前阻止，亦遭黃俊傑拉扯，使其與陳嘉涵
    頭部對撞，致陳嘉涵受有頸部挫傷、左肘挫傷、右手掌擦挫
    傷等傷害，林秀梅則受有頭部外傷、兩手挫傷之傷害；再將
    陳嘉涵強押於機車前座，黃俊傑則乘坐於後座，單手環抱陳
    嘉涵，將陳嘉涵載往臺北縣樹林市○○路第六公墓，以此非
    法方法，剝奪其行動自由。嗣經警據報前往上址公墓，當場
    查獲，並對黃俊傑實施酒精濃度測試，其呼氣酒精濃度達每
    公升零點六五毫克。
二、案經陳嘉涵、林秀梅訴由臺北縣政府警察局（改制為新北市
    政府警察局）樹林分局報告臺灣板橋地方法院檢察署檢察官
    偵查起訴。
    理  由
壹、程序方面：
一、按被告以外之人於審判外之言詞或書面陳述，除法律有規定
    者外，不得作為證據，刑事訴訟法第一百五十九條第一項定
    有明文。本件告訴人即被害人陳嘉涵、林秀梅於警詢中之陳
    述，均屬於被告以外之人於審判外之陳述，且上訴人即被告
    黃俊傑否認渠等上開陳述之證據能力，依上開法條規定，上
    列證人於警詢中之陳述，均無證據能力。
二、次按刑事訴訟法第一百五十九條之一第二項規定：被告以外
    之人於偵查中向檢察官所為之陳述，除顯有不可信之情況者
    外，得為證據。所稱「得為證據」，依其文義解釋及立法理
    由之說明，並無限縮於檢察官在偵查中訊問被告以外之人即
    證人之程序，已給被告或其辯護人對該被告以外之人行使反
    對詰問權者，始有證據能力。第以刑事被告之詰問權，係指
    訴訟上被告有在審判庭盤詰證人之權利；偵查中檢察官訊問
    證人，旨在蒐集被告犯罪證據，以確認被告嫌疑之有無及內
    容，與審判中透過當事人之攻防，經由詰問程序調查證人以
    認定事實之性質及目的有別。偵查中辯護人僅有在場權及陳
    述意見權，此觀刑事訴訟法第二百四十五條第二項前段之規
    定甚明，檢察官訊問證人並無必須傳喚被告使其得以在場之
    規定，同法第二百四十八條第一項前段雖規定「如被告在場
    者，被告得親自詰問」，亦僅賦予該在場被告有行詰問證人
    之機會而已，被告如不在場，殊難期有詰問之可能。此項未
    經被告詰問之被告以外之人於偵查中向檢察官所為之陳述，
    原則上為法律規定有證據能力之傳聞證據，基於當事人進行
    主義之處分主義，被告於審判中仍非不得請求詰問，使該偵
    查中之陳述成為完足調查之證據，亦得放棄對原供述人之反
    對詰問權或不爭執其陳述，由審判長依刑事訴訟法第二百八
    十八條第二項前段、第一百六十五條第一項之規定，得僅以
    宣讀該被告以外之人之陳述或告以要旨之方式，踐行其證據
    調查程序（參最高法院九十六台上字第六六八二號判決）。
    是告訴人陳嘉涵、林秀梅及證人賴俊宇於偵查中之證述，均
    有證據能力。
三、本件認定事實所引用之卷內其餘所有卷證資料，並無證據證
    明係公務員違背法定程序所取得，公訴人、被告及辯護人於
    審判程序中復未於言詞辯論終結前表示異議，且表示沒有意
    見，均認有證據能力，核先敘明。
貳、實體方面：
一、訊據被告固坦承傷害之行為，惟矢口否認有何妨害自由及酒
    後駕車犯行，辯稱：我去找陳嘉涵請她離開我的住處，因為
    陳嘉涵不願意跟我談，我就拉陳嘉涵到她家，陳嘉涵、林秀
    梅之所以受傷，是因為這之間發生拉扯，我是有對陳嘉涵拖
    行，可是沒有拉頭髮，林秀梅也不願意讓我跟陳嘉涵談，所
    以我們有拉扯。後來我將陳嘉涵拉到我機車，我就騎乘機車
    到公墓，途中陳嘉涵可以離開，因為我有問她要去哪裡，她
    就說要去公墓，我與她事情談完之後就會讓她離開。…我沒
    有在長壽街或啟智街喝酒，酒味是因為酒放在機車前座云云
    （詳本院卷第三五至三六頁）。經查：
  (一)被告與告訴人陳嘉涵原為男女朋友，因感情問題，於九十九
    年十一月十三日凌晨一時許，騎乘車牌號碼六二０－ＥＧＱ
    號重型機車，前往臺北縣樹林市○○街三八號二樓告訴人陳
    嘉涵住處，適於該址前遇告訴人陳嘉涵、林秀梅，為將告訴
    人陳嘉涵帶往他處談判，即勒住其頸部、抓住其頭髮將之拖
    行在地，並與告訴人林秀梅拉扯，使其與告訴人陳嘉涵頭部
    對撞，致告訴人陳嘉涵受有頸部挫傷、左肘挫傷、右手掌擦
    挫傷等傷害，告訴人林秀梅受有頭部外傷、兩手挫傷之傷害
    ，再將告訴人陳嘉涵強押於機車前座，載往臺北縣樹林市○
    ○路第六公墓，剝奪其行動自由等情，業據被告於原審審理
    時坦承不諱（詳原審卷第三三頁），並經告訴人陳嘉涵、林
    秀梅於偵查及告訴人陳嘉涵於原審審理時具結證述綦詳（詳
    偵卷第三四、五０頁，原審卷第三０至三二頁），且有監視
    錄影翻拍照片八幀、仁愛醫院診斷證明書二件附卷可資佐證
    （見偵卷第一九、二０、四五至四八頁），俱徵被告前揭不
    利於己之自白與事實相符。被告傷害及剝奪行動自由犯行，
    均堪認定。
  (二)被告雖否認有何酒後駕車之行為，而以前揭情詞置辯。惟告
    訴人陳嘉涵於原審具結證稱：我與被告在十一月十三日凌晨
    時候，在被告長壽街住處，被告有喝酒，被告不知道為什麼
    很衝動，就對我動手，鄰居報警，警察就來，兩位警察覺得
    不對勁，就把我及被告帶到警局去，警察問我要不要對他提
    起告訴，我就說不告了，警察請被告先回去，把我留在警局
    作銷案的動作，之後警察用車子載我回樹林備前街三八號的
    家，被告當時自己騎乘機車到我家對面等我…。（問：在十
    一月十二日晚間到十三日你弟弟與警察到公墓找你之間，你
    見過被告喝了幾次酒？）一次，就是在被告住處，就是我們
    第一次去警察局之前，是在他長壽街住處喝的，被告喝高粱
    ，我有看到被告喝一杯…從警局離開後到我家那段，一直到
    公墓，我都沒有看到被告喝酒等語（詳原審卷第三０頁正反
    面），足徵其就被告於九十九年十一月十三日凌晨一時許，
    騎乘機車至臺北縣樹林市○○街三八號之前，曾在臺北縣樹
    林市○○街住處飲酒之經過，陳述詳盡。被告雖空言否認上
    情，而於原審辯稱：伊係將告訴人陳嘉涵載往公墓後，始在
    現場飲酒云云（詳原審卷第三二頁反面），及於本院審理時
    辯稱：沒有在長壽街或啟智街喝酒，酒味是因為酒放在機車
    前座云云（詳本院卷第三五、三六頁），其供述前後不一，
    且與證人陳嘉涵所述不符，自不足採。按刑法第一百八十五
    條之三公共危險罪之立法意旨，係因人酒後注意力、反應力
    均較常人為低，若趨車上路，對往來車輛、行人之生命、身
    體、財產安全均有危險性，乃立法禁止，以保障他人法益，
    是行為人飲用酒類致不能安全駕駛，而駕駛動力交通工具，
    即足成罪，不以其駕駛行為造成他人生命、身體死傷或財產
    損害為必要。被告酒後駕車，經施以酒精濃度測試檢定，其
    呼氣酒精濃度達每公升零點六五毫克，參酌德國、美國之認
    定標準，其平衡感與判斷力障礙度升高，肇事率為一般正常
    人十倍以上，且被告為警查獲後，確有多話之情，有呼氣酒
    精濃度測試單、刑法第一百八十五條之三案件測試觀察紀錄
    各一件在卷足稽（見偵卷第一六、一八頁），顯已達不能安
    全駕駛動力交通工具之狀態。從而，被告酒後顯已達不能安
    全駕駛動力交通工具之狀態而駕駛之犯罪事實，亦臻明確。
  (三)至被告於本院審理時，否認對告訴人陳嘉涵妨害自由之情，
    然被告於偵查中陳述：我騎車載陳嘉涵到第六公墓，陳嘉涵
    坐前座。因為林秀梅持掃把要打我，我擔心陳嘉涵被打，要
    陳嘉涵坐前座等語（詳偵卷第二七頁）；證人即當日前往第
    六公墓處理員警賴俊宇於偵查中證述：我當時和呂信賢到樹
    林市○○街三四號，當時只有陳嘉涵家屬在場，附近有個熱
    心的民眾在路上看到黃俊傑載著陳嘉涵往第六公墓，我們就
    追到第六公墓，我們到了之後就看到黃俊傑跟陳嘉涵分開站
    著，我就問陳嘉涵怎麼回事，陳嘉涵就說黃俊傑硬把她載到
    公墓，陳嘉涵並且說一路上都在安撫黃俊傑，後來我們就把
    她帶到派出所等語（詳偵卷第四一頁）。準此，可知告訴人
    陳嘉涵若係自願和被告前往臺北縣樹林市○○路第六公墓談
    判，陳嘉涵坐在後座即可，豈會坐在前座，而由被告騎乘；
    且若告訴人陳嘉涵同意和被告前往他處談判，何以告訴人陳
    嘉涵之母林秀梅會在凌晨時分手持掃把追打被告，是被告事
    後於本院審理時否認有對告訴人陳嘉涵為妨害自由犯行，顯
    與事實不符，難以採信。
  (四)綜上，本件事證明確，被告犯行堪以認定，自應依法論科。
二、核被告所為，係犯修正前刑法第一百八十五條之三服用酒類
    之物不能安全駕駛動力交通工具而駕駛之罪、第二百七十七
    條第一項傷害罪、第三百零二條第一項以非法方法剝奪他人
    行動自由罪。被告為本件犯行後，刑法第一百八十五條之三
    經修正並於一００年十一月三十日公佈施行，比較新舊法之
    規定，新法之刑度較重，依刑法第二條第一項前段規定，自
    應適用修正前即行為時之規定。公訴人認被告騎乘機車將告
    訴人陳嘉涵載往公墓，係犯刑法第三百零四條第一項強制罪
    。惟按刑法第三百零二條之妨害自由罪，既係以私行拘禁為
    其非法剝奪人行動自由之例示，則本罪在性質上，其行為自
    須持續相當之時間，始足當之，倘若其目的在使人行無義務
    之事，僅有瞬間之拘束，則屬同法第三百零四條之範圍（參
    最高法院七十五年度台上字第六八五七號判決意旨）。被告
    在臺北縣樹林市○○街三八號前，騎乘機車將告訴人陳嘉涵
    載往臺北縣樹林市○○路第六公墓，客觀上已持續相當時間
    ，而非瞬間拘束，自已該當於刑法第三百零二條第一項剝奪
    他人行動自由之構成要件，公訴人認應論以刑法第三百零四
    條第一項強制罪，容有未洽。然其基本事實同一，是由本院
    變更起訴法條適用之。被告為將告訴人陳嘉涵帶往公墓談判
    ，強行抓住告訴人陳嘉涵頭髮，及與前來阻止之告訴人林秀
    梅拉扯，而為傷害行為，於法律評價上僅有一行為，被告以
    一行為傷害告訴人陳嘉涵、林秀梅之身體，並剝奪告訴人陳
    嘉涵之行動自由，觸犯剝奪他人行動自由罪及二傷害罪，為
    想像競合犯，應依刑法第五十五條規定，從一重之剝奪行動
    自由罪論處；公訴人認被告所犯傷害罪部分，應分別論罪，
    亦有未合。至被告所犯服用酒類之物不能安全駕駛動力交通
    工具而駕駛之罪與剝奪他人行動自由罪，犯意各別，行為互
    殊，應予分論併罰。
三、原判決就被告所犯服用酒類之物不能安全駕駛動力交通工具
    而駕駛之罪，詳細調查，以罪證明確，適用上揭規定，並審
    酌被告明知酒後駕駛車輛對其本人及其他用路人之生命、身
    體、財產安全，皆有高度之危險性，猶於服用酒類後呼氣酒
    精濃度達每公升零點六五毫克，已處於不能安全駕駛動力交
    通工具之狀態下，執意騎乘機車，漠視自身及公眾安危，兼
    衡被告之素行、智識程度，其犯罪之動機、目的暨被告犯罪
    後之態度等一切情狀，量處罰金新台幣陸萬元，並諭知罰金
    易服勞役之折算標準。核原審就此部分認事用法，並無不合
    ，量刑亦屬允當。被告就此部分以否認犯行為由上訴，指摘
    原審判決不當，為無理由，應予駁回。又本件於原審判決後
    ，如上所述，刑法第一百八十五條之三之規定雖已修正並公
    佈施行，但該修正後之規定並非較有利於被告，原審判決適
    用行為時法論科，而未比較適用，並不構成撤銷之原因，附
    此敘明。
四、原審就被告所犯剝奪他人行動自由罪部分據以論科，固非無
    見。惟被告於本院審理時，已和告訴人陳嘉涵達成和解，有
    本院審理筆錄及郵政國內匯款執據一份可參（見本院卷第三
    五頁反面、四二頁），原審未及審酌，自有未洽。公訴人就
    此部分以原審量刑過輕為由上訴，指摘原審判決不當，為無
    理由。被告就此部分以其行為僅為短暫時間拘束，應為刑法
    第三百零四條強制罪云云為由上訴，指摘原審判決不當。然
    刑法第三百零二條之妨害自由罪，係妨害他人自由之概括的
    規定，故行為人具有一定目的，以非法方法剝奪人之行動自
    由者，除法律別有處罰較重之規定，應適用各該規定處斷外
    ，如以使人行無義務之事，或妨害人行使權利為目的，而其
    強暴、脅迫復已達於剝奪人行動自由之程度，即祇成立本罪
    ，不應再依同法第三百零四條論處（參最高法院九十二年台
    上字第六五六０號判決）。本件被告違背告訴人陳嘉涵之意
    ，將告訴人陳嘉涵強押於機車前座，被告則乘坐於後座，單
    手環抱告訴人陳嘉涵，將告訴人陳嘉涵載往臺北縣樹林市○
    ○路第六公墓等情，業已認定如前，自屬剝奪告訴人陳嘉涵
    之行動自由，故被告稱僅為短暫時間拘束云云，尚難採信，
    為無理由。惟原審既有上揭未洽之處，自應由本院就此部分
    予以撤銷改判。爰審酌被告與告訴人陳嘉涵原為男女朋友關
    係，不思理性溝通，動輒以暴力相向，強行將告訴人陳嘉涵
    載往偏僻墓地，剝奪其行動自由，欠缺尊重他人身體、自由
    法益之守法觀念，所肇危害非輕，應予非難，兼衡被告之素
    行、智識程度，其犯罪之動機、目的，暨被告犯罪後已與告
    訴人陳嘉涵達成和解等一切情狀，量處如主文第二項所示之
    刑，並諭知易科罰金之折算標準。
據上論斷，應依刑事訴訟法第三百六十八條、第三百六十九條第
一項前段、第三百六十四條、第二百九十九條第一項前段，刑法
第二百七十七條第一項、第三百零二條第一項、第五十五條、第
四十一條第一項前段，刑法施行法第一條之一，判決如主文。
本案經檢察官沈明倫到庭執行職務。
中    華    民    國   100    年    12    月    14    日
                刑事第二十四庭  審判長法  官 蔡聰明
                                      法  官 吳麗英
                                      法  官 陳憲裕
以上正本證明與原本無異。
妨害自由部分如不服本判決，應於收受送達後10日內向本院提出
上訴書狀，其未敘述上訴之理由者並得於提起上訴後10日內向本
院補提理由書（均須按他造當事人之人數附繕本）「切勿逕送上
級法院」。
                                      書記官 張玉如
中    華    民    國   100    年    12    月    14    日
附錄本案論罪科刑法條全文
修正前刑法第一八五條之三：
服用毒品、麻醉藥品、酒類或其他相類之物，不能安全駕駛動力
交通工具而駕駛者，處 1 年以下有期徒刑、拘役或科或併科 15
萬元以下罰金。
刑法第二百七十七條：
傷害人之身體或健康者，處 3 年以下有期徒刑、拘役或 1 千元
以下罰金。
犯前項之罪因而致人於死者，處無期徒刑或 7 年以上有期徒刑
；致重傷者，處 3 年以上 10 年以下有期徒刑。
刑法第三百零二條：
私行拘禁或以其他非法方法，剝奪人之行動自由者，處 5 年以
下有期徒刑、拘役或 3 百元以下罰金。
因而致人於死者，處無期徒刑或 7 年以上有期徒刑，致重傷者
，處 3 年以上 10 年以下有期徒刑。
第 1 項之未遂犯罰之。